【裁判字號】    89,訴,715
【裁判日期】    901030
【裁判案由】    偽造文書等
【裁判全文】
臺灣臺北地方法院刑事判決                          八十九年度訴字第七一五號
    公  訴  人  臺灣臺北地方法院檢察署檢察官
    被      告  丙○○
右列被告因偽造文書等案件，經檢察官提起公訴（八十八年度偵字第一八四八一號）
及追加起訴，本院判決如左：
    主  文
丙○○公司負責人，公司應收之股款，股東並未實際繳納，而以申請文件表明收足，
處有期徒刑貳月，如易科罰金，以參佰元折算壹日。又為他人處理事務，意圖為自己
不法之利益，而為違背其任務之行為，致生損害於本人之財產，處有期徒刑參月，如
易科罰金，以參佰元折算壹日。又行使偽造私文書，足以生損害於他人，處有期徒參
月，如易科罰金，以參佰元折算壹日。應執行有期徒刑陸月，如易科罰金，以參佰元
折算壹日。
偽造「范碧鮮」之印章、印文及偽造「戊○○」之署押各壹枚，均沒收之。
    事  實
一、丙○○於民國八十四年間因詐欺案件，經本院於八十四年五月三十一日以八十四
    年易字第二二二三號判處有期徒刑六月，緩刑三年確定（未構成累犯），猶不知
    悔改；緣其係址設桃園縣楊梅鎮○○街一○九號十樓之三棋萊實業有限公司（於
    八十七年十二月九日變更登記為棋萊科技有限公司，以下簡稱棋萊公司）之實際
    負責人，八十七年十二月九日該公司申請增加資本登記時，丙○○明知公司股東
    丁○○及戊○○並未繳足股款，竟於八十七年十一月二十五日前往聯邦商業銀行
    桃鶯分行開設棋萊實業有限公司之00000000000號活期存款帳戶，並
    於當日向德源塗料實業有限公司調借新台幣（下同）五百萬元匯入帳戶中，再影
    印該活期存款存摺及資產負債表作為股款已收足之證明，委託不知情之楊恩賜會
    計師於同年月二十六日出具「棋萊科技有限公司增加資本登記資本額查核報告書
    」完成簽證，依不實之股款繳納證明（即上開活期存款存摺記載），查核製作不
    實之公司增資登記資本額查核報告書、股東繳納股款明細表、資產負債表，並連
    同製作不實之棋萊公司章程，於八十七年十二月九日持向台灣省政府建設廳申請
    增資登記，致使不知情之承辦公務員誤以為棋萊公司之增資股東均已依規定繳足
    股款，符合增資規定，而登記於公司變更登記事項卡內（因屬於實質審查登記，
    不構成刑法第二百十四條使公務員登載不實罪）。
二、丙○○於八十七年間因就讀於台北商業專科學校（以下簡稱台北商專）二年級制
    夜間部財稅科系，而與任職於台北商專之乙○○熟識，嗣後並與乙○○以乾媽、
    義子相稱呼。於八十七年五月至十月間丙○○陸續以公司缺乏資金為由，以個人
    名義向乙○○共貸借新台幣（下同）三百萬元款項，嗣於同年十月間雙方同意以
    該筆借款作為乙○○投資棋萊公司之股款，由乙○○以每股三十元之價格，認購
    棋萊公司股份十萬股，並於棋萊公司八十七年十二月九日辦理增資時，以郭懿慧
    之名義登記為股東。丙○○為棋萊公司之實際負責人兼執行董事，受棋萊公司之
    委託而全權處理公司事務，於乙○○以前述借貸之款項轉為投資棋萊公司之股款
    時，竟意圖為自己不法之利益，而違背其任務，僅將其中之一百萬元存入公司之
    帳戶，其餘部分據為己有（因以借款轉為投資款，丙○○對於出資款三百萬元，
    未有持有關係，無涉刑法第三百三十五條第一項普通侵占罪），致生損害於棋萊
    公司之財產。嗣乙○○於投資棋萊公司後，因一直未領取公司紅利，而向丙○○
    查詢有關公司營運情況，丙○○為掩飾公司虧損之事實，竟另基於偽造私文書之
    犯意，未經授權，先在不詳時間、地點，委託不知情之刻印店內之刻印人員，偽
    造「范碧鮮」名義之印章一枚，又在不詳時間、地點以棋萊公司會計甲○○之名
    義偽造棋萊公司八十七年資產負債表之私文書，並在該資產負債表上「會計」、
    「財務審核」欄內分別盜蓋會計甲○○及財務人員黃忍美置放於公司桌上之印章
    ，於「會計師事務所」欄內偽造「范碧鮮」之印文，於「監察人」欄內偽造戊○○之署名，嗣於八十八年二月間在台北縣新店市○○路○段五八九號之四住處交
    給乙○○，向乙○○表示公司尚有資產，而行使偽造之私文書，足以生損害於乙○○、黃忍美、甲○○、「范碧鮮」及戊○○等人。
三、案經乙○○訴由台灣台北地方法院檢察署檢察官偵查起訴及檢察官於審判期日當
    庭追加起訴。
    理  由
一、訊據被告丙○○對於前揭被訴之犯罪事實，均矢口否認，辯稱：(1)丁○○及戊○○於增資時有認股，但因他們沒錢，所以向我借的。(2)乙○○之投資款是我將我
    的股份撥一部分出來給他的，我以一股三十元轉讓十萬股給他，其中包含公司之
    研發成果，因我對棋萊公司而言，每股是十元，故我只需繳回公司一百萬元，其
    餘的錢，是屬於我的。(3)至於告訴人提出之資產負債表，並非我所製作，其上所
    有的章及簽名都不是我作的云云。惟查：
(一)、關於違反公司法部分：
１、被告辦理增資時用以證明出資股東均已繳納股款之證明，即棋萊公司於聯邦商業
    銀行桃鶯分行之活期存款存摺（帳號為00000000000號）內之五百萬
    元之存款，係八十七年十一月二十五日由戶名為德源塗料實業有限公司，帳號為
    000000000000號帳戶內所轉入，供會計師查核所用，旋於同年月二
    十七日查核完畢後，即轉出該五百萬元至汶弘有限司帳號0000000000
    00號帳戶內，此有聯邦商業銀行於九十年三月二十三日以九十聯鶯字第○○二
    六號函覆本院在卷可稽，是前述棋萊公司於聯邦商業銀行桃鶯分行帳戶內之五百
    萬元款項，並非出資股東所繳交之股款甚明。
２、證人丁○○於檢察官偵查時曾到庭結證稱：「（問：加入股東情形？任何職位？
    ）我和莊（育平）是軍中同事，二、三年前莊約我談投資電子鎖，我第一次投資
    五十萬元，總共只拿乙次，增資我沒有認購。」「（問：各認資《指增資》多少
    ？）沒有。」（參見偵卷第157、158頁筆錄記載），另證人戊○○於檢察官偵查
    時證稱：「．．．被告在電話中有提過要由五百萬增資到一千萬元，並問我有無
    股份可讓出來，但我不願意，至於增資的錢何來，我則不過問．．．」（參偵卷
    第107頁反面筆錄記載）。是證人丁○○、戊○○於檢察官偵查中均證稱未於公
    司辦理增資時出資認股，亦未提及曾向被告丙○○借貸或請求其代墊出資額之事
    ，基於案重初供之原則，證人丁○○、戊○○於檢察官訊問時應較接近事情發生
    之時點，記憶應較清晰，且未受其他因素之干擾，其證言之可信度較高，其於本
    院訊問時翻異前詞，應屬事後迴護之詞，不足採信，足證增資股東丁○○及戊○○並未實際繳納增資認股之股款無訛。
(二)、關於背信部分：
１、被告丙○○於偵查中坦承告訴人乙○○係參加公司之現金增資認股，而非辦理股
    權之轉讓（參偵卷第30頁筆錄記載）。
２、依告訴人乙○○提出而被告丙○○不否認真正之股單及協議書（附於偵卷第6頁
    及第8頁），該股單係以公司名義核發，其上記載「本股單壹拾萬股」「出資額
    新台幣參佰萬元」；另協議書亦是以公司名義所出具，其上記載「茲為棋萊科技
    有限公司（以下簡稱為甲方）同意郭懿慧小姐（以下簡稱乙方）為甲方新入股之
    股東，持有股權為壹拾萬股，每股金額以新台幣參拾元計價，其中包含公司商譽
    商標權以及信息鈕扣研發成果在內，入股金額共計新台幣參佰萬元整，全部股款
    於股東名冊登錄前繳清，以確保本協議之有效性」，已明白表示告訴人乙○○係
    出資三百萬元入股棋萊公司之股權十萬股，並非受讓於被告丙○○已有之股份。
３、參酌卷附台灣省政府建設廳第三科之「棋萊實業有限公司案卷」資料所示，被告
    丙○○於公司設立時出資三百九十萬元，於八十七年二月二十日時將股權中一百
    五十萬元轉讓予棋萊科技有限公司，變更登記出資額為二百四十萬元，於八十七
    年七月二十日又再受讓棋萊科技有限公司之股權一百五十萬元，變更登記之出資
    額為三百九十萬元，嗣於八十七年十二月九日辦理增資時，出資四十萬元，變更
    出資額為四百三十萬元，此有各公司變更登記事項卡足資佐證，縱觀全卷，未有
    資料顯示被告丙○○之既有股份因轉讓給告訴人乙○○而有減少，益證告訴人乙○○投資之三百萬元應屬投資於棋萊公司股金而非受讓於被告丙○○之股權，被
    告丙○○所辯，不足採信，是以，被告丙○○只有交付其中一百萬元與棋萊公司
    ，其餘部分留供自己使用（參偵卷第44頁反面筆錄記載），顯然違背其擔任棋萊
    公司執行董事之任務，而致生損害於棋萊公司之財產。
(三)、關於偽造私文書部分：
１、業經證人甲○○、黃忍美及戊○○於偵查中及本院審理時到庭結證稱未曾看過卷
    附之棋萊公司一九九八年資產負債表，且未有蓋印及簽名，而會計師事務所欄內
    之章，亦非棋萊公司所委託之會計師之章。
２、經本院將該棋萊公司一九九八年資產負債表送請中央警察大隊鑑定，經由初步鑑
    定與精密鑑定之結果，為其上丙○○英文簽名（凱文）及戊○○之中文簽名，與
    被告丙○○庭書字跡及親筆簽名之出貨單上之字跡書寫特徵均相符，此有中央警
    察大學於九十年二月二十六日以九十年校科字第八九四四○一六號出具之鑑定書
    在卷為憑，足證卷附之棋萊公司一九九八年資產負債表應是被告丙○○所偽造無
    誤，被告所辯，不足採信。綜上所述，本件事證明確，被告犯行堪予認定，應依
    法論科。
二、核被告丙○○所為，係犯公司法第九條第三項公司負責人未收足股款而以文件表
    明收足罪，刑法第三百四十二條第一項背信罪、第二百十六條、第二百十條之行
    使偽造私文書罪。關於背信罪部分，業經公訴人於本院九十年十月十九日審判期
    日時，當庭以言詞追加；關於被告偽刻「范碧鮮」之印章及偽造「范碧鮮」之印
    文部分，公訴人於起訴事實中雖未敘及，然該部分事實與公訴人起訴之犯罪事實
    既具有實質上一罪關係，應為起訴效力所及，本院自得併予審酌。偽造印章、印
    文及署押，為偽造私文書之部分行為；又偽造私文書後進而持以行使，偽造之低
    度行為應為行使之高度行為所吸收，均不另論罪。被告利用不知情之刻印店刻印
    人員偽造「范碧鮮」之印章，應成立偽造印章之間接正犯。其所犯三罪間，犯意
    各別，行為互殊，應予分論併罰。爰審酌被告所經營之棋萊公司確有經營之實，
    並非空頭公司，且於辦理增資時，對於大多數之增資股東均有收取出資股款，僅
    少數二位股東未收足股款，又因自己是公司之最大股東且是實際經營者，對於公
    司財產及個人財產常未嚴加區別而致混亂，及其他犯罪之動機、目的、手段、所
    生損害及犯後態度等一切情狀，量處如主文所示之刑，並諭知易科罰金之折算標
    準，應執行之刑，以資懲儆。另偽造「范碧鮮」之印章一枚，未有證據證明業已
    滅失及如主文第二項所示之偽造印文及署押，爰依刑法第二百十九條之規定，不
    論屬於犯人與否，均宣告沒收之。
三、又按刑法第四十一條業經修正，並於九十年一月十日經總統公布，同年一月十二
    日生效，茲比較新舊法，其中舊法第四十一條「犯最重本刑為三年以下有期徒刑
    以下刑之罪，而受六月以下有期徒刑或拘役之宣告，因身體、教育、職業或家庭
    之關係，執行顯有困難，得以一元以上三元以下折算一日，易科罰金」之規定，
    已經修正之新法擴大得易科罰金之範圍，凡「所犯最重本刑為五年以下有期徒刑
    之罪」，符合前開與舊法相同之其他要件下，即得易科罰金，是適用新法（即對
    被告原所犯最重本刑為五年以下有期徒刑之罪者，使其有易科罰金之適用），對
    被告而言，自較有利，依刑法第二條第一項前段之規定，即應適用裁判時之新修
    正之刑法第四十一條第一項前段規定，而為易科罰金之諭知，併此敘明。
四、按刑法第二百十四條使公務員登載不事項於公文書罪，須一經他人之聲明或申報
    ，公務員即有登載之義務，並依其所為之聲明或申報予以登載，而屬不實事項者
    ，始足構成，若其所為之聲明或申報，公務員尚須為實質之審查，以判斷其真實
    與否，始得為一定之記載者，即非本罪所稱之使公務員登載不實。又公司法第三
    百八十八條規定「主管機關對於公司登記之申請，認為有違反法令或不合法定程
    式者，應令其改正，非俟改正合法後，不予登記。」第四百十二條第一項規定「
    有限公司應於章程訂立後十五日內，將左列事項，向主管機關申請為設立之登記
    ：一、第一百零一條所列各款事項。二、繳足股款之證件。三、以現金以外之財
    產抵繳股款者，其姓名及其財產之種類、數量、價格或估價之標準。」同條第二
    項規定「主管機關對於前項之申請，應派員檢查，並得通知公司限期申復。」依
    上開規定觀之，向主管機關申請為有限公司之設立登記，其於申請設立登記時，
    公司應收之股款是否確已繳足，主管機關應派員檢查，並得通知公司限期申復，
    亦即須實質之審查，以判斷其真實與否，而非僅依其申請或聲明即為一定登載之
    形式審查，則有限公司負責人明知申請設立登記時，公司應收之股款並未繳足，
    仍以申請文件表明收足而使公務員將此不實事項予以登載，應僅成立公司法第九
    條第三項前段之罪，無適用刑法第二百十四條論罪之餘地，最高法院八十九年台
    非字第四六號著有裁判要旨可參。至於有限公司申請辦理增加資本登記時，亦受
    前開所述之實質審查之規範，故公司負責人縱以不實之文件申請登記，亦不構成
    刑法第二百十四條使公務員登載不實罪。是以，公訴人於本院九十年十月十九日
    審判期日時當庭言詞追加被告尚涉有刑法第二百十四條使公務員登載不實罪嫌云
    云，依上開說明所示，應不得逕以該罪相繩，原應為無罪之諭知，惟公訴人認此
    部分與前開違反公司法第九條第三項之罪間有牽連犯之裁判上一罪關係，爰不另
    為無罪之諭知，附此敘明。
據上論斷，應依刑事訴訟法第二百九十九條第一項前段、公司法第九條第三項，刑法
第十一條前段、第二條第一項前段、第三百四十二條第一項、第二百十六條、第二百
十條、修正後第四十一條第一項前段、第五十一條第五款、第二百十九條，罰金罰鍰
提高標準條例第一條前段、第二條，判決如主文。
本案經檢察官陳錫柱到庭執行職務
中    華    民    國      九十        年      十      月    三十      日
                                      臺灣臺北地方法院刑事第七庭
                                          法  官  陶亞琴
右正本證明與原本無異。
如不服本判決，應於判決送達後十日內，向本院提出上訴狀。
                                          書記官  游秀珠
中    華    民    國      九十        年      十一    月      六      日
附錄本案論罪科刑法條全文
公司法第九條
公司設立登記後，如發現其設立登記或其他登記事項，有違法情事時，公司負責人各
處一年以下有期徒刑、拘役或科或併科新臺幣六萬元以下罰金。
公司負責人對於前項登記事項，為虛偽之記載者，依刑法或特別刑法有關規定處罰。
公司應收之股款，股東並未實際繳納，而以申請文件表明收足，或股東雖已繳納而於
登記後將股款發還股東，或任由股東收回者，公司負責人各處五年以下有期徒刑、拘
役或科或併科新臺幣六萬元以下罰金。
前三項裁判確定後，由法院檢察處通知中央主管機關撤銷其登記。
中華民國刑法第三百四十二條
 (背信罪)
為他人處理事務，意圖為自己或第三人不法之利益，或損害本人之利益，而為違背其
任務之行為，致生損害於本人之財產或其他利益者，處五年以下有期徒刑、拘役或科
或併科一千元以下罰金。
前項之未遂犯罰之。
中華民國刑法第二百一十六條
 (行使偽造變造或登載不實之文書罪)
行使第二百十條至第二百十五條之文書者，依偽造、變造文書或登載不實事項或使登
載不實事項之規定處斷。
中華民國刑法第二百一十條
 (偽造變造私文書罪)
偽造、變造私文書，足以生損害於公眾或他人者，處五年以下有期徒刑。


司法院資訊處製作；財團法人民間司法改革基金會備份。
